ACORDAO-COMPLETO-2349020

ACÓRDÃO 5918/2019 ATA 25/2019 - PRIMEIRA CÂMARA

VISTOS, relatados e discutidos estes autos de tomada de contas especial, instaurada pela Câmara dos Deputados em desfavor de Rosimere Gomes da Silva, exsecretária parlamentar, por haver causado prejuízo aos cofres públicos em decorrência de, no período de julho de 2007 a abril de 2009, haver realizado a comercialização de créditos referentes a cotas de passagens aéreas não utilizadas pelo Gabinete do exDeputado Federal Nazareno Fonteles,
ACORDAM os Ministros do Tribunal de Contas da União, reunidos em sessão da Primeira Câmara, ante as razões expostas pelo Relator, em:
9.1. excluir da relação processual o responsável José Nazareno Cardeal Fonteles;
9.2. julgar irregulares as contas da responsável, Sra. Rosimere Gomes da Silva (CPF XXX.720.191-XX) , exSecretária Parlamentar do Deputado Federal Nazareno Fonteles, com fundamento nos arts. 1º, inciso I, e art. 16, inciso III, alínea “c”, da Lei 8.443/1992 c/c os arts. 19 e 23, inciso III, da mesma lei, e com os arts. 1º, inciso I, 209, inciso III, 210 e 214, inciso III, do Regimento Interno, e condená-la ao pagamento das quantias a seguir especificadas, com a fixação do prazo de quinze dias, a contar da notificação, para comprovar, perante este Tribunal (art. 214, inciso III, alínea “a”, do Regimento Interno) , o recolhimento das dívidas aos cofres do Tesouro Nacional, atualizadas monetariamente e acrescidas dos juros de mora, calculados a partir das datas discriminadas, até a data do efetivo recolhimento, na forma prevista na legislação em vigor, abatendo-se, na oportunidade, os valores porventura já ressarcido:
                          TRIBUNAL DE CONTAS DA UNIÃO		TC Processo 014.950/2015-4
	VALOR ORIGINAL (R$) 
	DATA DA OCORRÊNCIA

	4.000,00
	26/7/2007

	5.000,00
	2/8/2007

	6.500,00
	19/11/2007

	10.000,00
	10/4/2008

	5.000,00
	21/8/2008

	1.085,10
	10/9/2008

	4.000,00
	4/11/2008

	10.500,00
	1/12/2008

	4.500,00
	7/1/2009

	5.500,00
	2/2/2009

	8.500,00
	2/3/2009

	9.500,00
	1/4/2009

9.3. aplicar à Sra. Rosimere Gomes da Silva (CPF XXX.720.191-XX) a multa prevista no art. 57 da Lei 8.443/1992 c/c o art. 267 do Regimento Interno, no valor de R$ 15.000,00 (quinze mil reais) fixando-lhe o prazo de quinze dias, a contar da notificação, para comprovar, perante este Tribunal (art. 214, inciso III, alínea “a”, do Regimento Interno) , o recolhimento da dívida aos cofres do Tesouro Nacional, atualizada monetariamente desde a data deste acórdão até a do efetivo recolhimento, se for paga após o vencimento, na forma da legislação em vigor;
9.4. autorizar, em atendimento ao requerido pela Sra. Rosimere Gomes da Silva (CPF XXX.720.191-XX) , e com excepcionalidade ao art. 26 da Lei 8.443/92, e ao do art. 217 do RI/TCU, o parcelamento do débito e da multa constante deste acórdão em 96 (noventa e seis) parcelas mensais e sucessivas, sobre as quais incidirão a atualização monetária e os correspondentes acréscimos legais, esclarecendo à responsável que a falta de pagamento de qualquer parcela importará no vencimento antecipado do saldo devedor, sem prejuízo das demais medidas legais;
9.5. autorizar, desde logo, nos termos do art. 28, inciso II, da Lei 8.443/1992, a cobrança judicial das dívidas, caso não atendida a notificação;
9.6. remeter cópia dos elementos pertinentes à Procuradoria da República no Distrito Federal, com fundamento no art. 16, § 3º, da Lei 8.443/1992 c/c o art. 209, § 7º, do Regimento Interno/TCU, para ajuizamento das ações civis e penais cabíveis, e
9.7. dar ciência deste acórdão à Câmara dos Deputados e ao responsável.

Tomada de contas especial instaurada pela Câmara dos Deputados em desfavor de ex-secretária parlamentar, por haver causado prejuízo aos cofres públicos em decorrência de, no período de julho de 2007 a abril de 2009, haver realizado a comercialização de créditos referentes a cotas de passagens aéreas não utilizadas por gabinete de ex-deputado federal.

Primeira Câmara

Câmara dos Deputados; Secretaria de Controle Interno/Câmara dos Deputados.

3. Responsáveis: José Nazareno Cardeal Fonteles (XXX.788.233-XX) e Rosimere Gomes da Silva (XXX.720.191-XX).

13.1. Ministros presentes: Walton Alencar Rodrigues (Presidente), Benjamin Zymler (Revisor), Bruno Dantas e Vital do Rêgo.
13.2. Ministro que não participou da votação: Vital do Rêgo.
13.3. Ministro-Substituto convocado: Augusto Sherman Cavalcanti (Relator).

AUGUSTO SHERMAN

Inicio o presente relatório pela transcrição da instrução de peça 66 destes autos, produzida no âmbito da Secretaria de Controle Externo da Administração do Estado (SecexAdmin) , e que recebeu anuência do diretor (peça 67) e da titular da unidade técnica (peça 68) :
“INTRODUÇÃO
Cuidam os autos de tomada de contas especial instaurada pela Câmara dos Deputados (CD) , em desfavor de Rosimere Gomes da Silva (CPF XXX.720.191-XX) , exsecretária parlamentar, em razão de possível prejuízo causado à Fazenda Nacional, no período de julho de 2007 a abril de 2009, decorrente da comercialização de créditos referentes a cotas de passagens aéreas não utilizadas pelo Gabinete do exDeputado Federal pelo Estado do Piauí Nazareno Fonteles.
Registre-se que a presente TCE é decorrente de processo de sindicância instaurado pela Diretoria-Geral da Câmara dos Deputados, em 22/4/2009, em resposta à notificação do então presidente do Supremo Tribunal Federal (STF) , Gilmar Mendes, acerca da descoberta de que passagens aéreas por ele compradas, com seu cartão de crédito, tinham sido registradas como parte da cota de passagens aéreas de um deputado (peça 4, p. 2-18) .
HISTÓRICO 
A Diretoria-Geral da Câmara dos Deputados instituiu comissão de sindicância administrativa (Portaria 30/2009-DG, de 20/4/2009, e Portaria 52/2009, de 22/6/2009) para apuração dos fatos relativos ao uso indevido de créditos de passagens aéreas de parlamentares (processo 112.498/2009) , cujo relatório final, de 23/7/2009, concluiu pela existência de comercialização dos créditos de passagens aéreas de parlamentares (peça 1, p. 26-52 e peça 13, p. 2-109) .
As propostas constantes no relatório foram de: a) instauração de processo administrativo disciplinar para apurar as condutas, entre outros, da exservidora Rosimere Gomes da Silva, responsável pelas requisições de passagens aéreas (RPAs) , que geravam os créditos comercializados; b) remessa dos autos ao Presidente da CD, com posterior envio à corregedoria; c) expedição de cópia ao Diretor-Geral do STF; e d) encaminhamento de cópia integral dos autos ao Ministério Público Federal.
O Processo Administrativo Disciplinar 137.479/2009 foi instaurado para apuração dos fatos constantes do processo de sindicância 112.498/2009 e foi instituída Comissão de Inquérito Administrativo Disciplinar mediante a Portaria 141/2009 (peça 1, p. 53) . No entanto, exaurido o prazo sem a apresentação de defesa pela responsável, não foi possível concluir o trabalho, tendo sido proposta a constituição de nova comissão para prosseguimento a apuração (peça 1, p. 57) , constituída pela Portaria 46/2010, de 10/3/2010 (peça 1, p. 58) .
A Sra. Rosimere não apresentou defesa no prazo no âmbito daquele processo, tendo sido designado, em 21/6/2010, o servidor Silvio Sousa da Silva (OAB/DF 14.527) para atuar como defensor dativo (peça 1, p. 67 e 69-70) , havendo apresentado defesa técnica em 9/7/2010 (peça 1, p. 71-79) .
O Relatório Final da Comissão de PAD, de 9/7/2010, recomendou fosse aplicada a penalidade de conversão da exoneração da exservidora Rosimere Gomes da Silva em destituição de cargo em comissão, com a incompatibilização para nova investidura em cargo público federal pelo prazo de cinco anos, com fundamento no art. 132, XIII, c/c parágrafo único do art. 135 e art. 137 da Lei 8.112/90. Além disso, diante do prejuízo causado ao erário, opinou pelo envio dos autos para os setores competentes para a apuração das importâncias desviadas com vistas à promoção do ressarcimento pela exservidora (peça 1, p. 80-96) .
O Diretor-Geral da CD, diante das razões expostas no parecer da assessoria técnica, de 31/3/2011, que avaliou o relatório da comissão do PAD, manifestou-se pelo não acolhimento do relatório final, haja vista que a conduta da exservidora se revelava mais gravosa do que avaliada pela comissão e, ainda, por entender que o débito seria maior do que o apurado. Assim, declarou a nulidade parcial do feito, desde a peça de indiciamento e determinou a instauração de novo PAD para aprofundamento das investigações (peça 1, p. 97-100) . 
Nova comissão de PAD foi instaurada pela Portaria 220/2011, de 24/6/2011 (peça 1, p. 101) , e, novamente indiciada e considerada revel, foi representada por novo defensor dativo, o qual apresentou defesa em 12/1/2012 (peça 1, p. 103-112) .
O Relatório de PAD, de 17/2/2012, recomendou que fosse aplicada a penalidade de conversão da exoneração da exservidora Rosimere Gomes da Silva em destituição de cargo em comissão, com a consequente sanção de proibição de retorno ao serviço público federal. Ainda, em razão dos indícios de crime capitulado no art. 312 do Código Penal Brasileiro e do cometimento de ato de improbidade administrativa previsto no art. 11, caput e inciso I da Lei 8.429/92, opinou-se pelo encaminhamento de cópia dos autos ao Ministério Público Federal e a adoção das providências necessárias ao ressarcimento ao erário das importâncias relativas aos créditos de passagens aéreas indevidamente comercializados no montante original de R$ 118.000,00 (peça 1, p. 113-136) . 
As conclusões foram acolhidas pelo Diretor-Geral e pelo Presidente da Câmara dos Deputados (peça 1, p. 138-1139) . Assim, pela Portaria 8/2012, de 17/7/2012, foi aplicada pena de conversão de exoneração em destituição de cargo em comissão (peça 1, p. 140) , comunicada à responsável, em 20/7/2012 (peça 1, p. 143-145) . Em 9/8/2012, foi inscrita a responsabilidade no Siafi, no valor de R$ 118.000,00 (peça 1, p. 149) .
Foram realizadas as seguintes comunicações à responsável no sentido de reaver o débito imputado a Sra. Rosimere:
	Comunicação
	Data
	Localização nestes autos

	Ofício 1379/2012-DEFIN
	22/8/2012
	peça 1, p. 152-155

	Ofício 1427/2012-DEFIN
	3/10/2012
	peça 1, p. 156-160

	Ofício 1427/2012-DEFIN
	14/11/2012
	peça 1, p. 161-165

Esgotados os procedimentos administrativos voltados à cobrança de débito de     R$ 118.000,00, originário a partir da declaração da exservidora quando do depoimento pessoal à comissão de sindicância administrativa, em 23/4/2009 (peça 1, p. 14-18) , a coordenação de movimentação financeira encaminhou os autos à coordenação de contabilidade para a instauração da tomada de contas especial.
O primeiro relatório final de TCE, de 31/3/2015 (peça 1, p. 196-208) , foi rejeitado pela Secretaria de Controle Interno, em razão, principalmente, das seguintes inconsistências (peça 1, p. 210-211) :
Não identificamos, no processo, a documentação comprobatória que caracterize a existência de elementos fáticos e jurídicos para a comprovação do dano imputado à exservidora no valor de R$ 118.000,00, conforme arts. 10, §1º, ‘a’ e 50 da IN TCU 71/2012;
Na quantificação do débito, não foram observados os seguintes elementos: a identificação do responsável, a síntese da situação caracterizada como dano ao erário, o valor histórico e a data da ocorrência, conforme previsto no art. 10, §3º, da IN-TCU 71/2012;
Não foi considerada, para a atualização monetária do débito, a data da ocorrência do dano, nos termos do art. 9º da IN-TCU 71/2012;
Não constam do relatório as peças e os documentos previstos no art. 10, inc. I, alíneas ‘b’, ‘c’, ‘e’, ‘f’, ‘g’, e, §1º, alínea ‘a’, do mesmo artigo, todos da IN-TCU 71/2012.
Em novo relatório de tomada de contas especial, de 10/6/2015, a comissão concluiu que o débito de responsabilidade da Sra. Rosimere alcançaria o montante original de R$ 74.646,96, com a consequente irregularidade das contas (peça 2, p. 32-51) . O cálculo do débito levou em consideração o valor referente às RPAs que, no caso da TAM, originaram Miscellaneous Charges Order (MCO) , que é o crédito nominal constituído pela companhia aérea em favor de determinado cliente, que seriam convertidos, futuramente, em bilhetes aéreos para pessoas não autorizadas, e, no caso da GOL, pela emissão de RPAs, cujos valores foram negociados, via e-mail, somado ao valor referente a três bilhetes de passagens da empresa GOL, adquiridos pela internet (localizadores E86YGT, A2F8KV e R2ZIGL) , em nome do Sr. Marcelo Zoghbi, mediante senha pessoal do Deputado Federal Nazareno Fonteles, em 5/11/2008 (peça 2, p. 20-22) . 
O Relatório de Auditoria de TCE 3/2015, emitido pela Secretaria de Controle Interno da CD, ao ressaltar a regular condução dos trabalhos desenvolvidos pela comissão de TCE, aquiesceu à conclusão pela irregularidade das contas da responsável e pela existência de dano ao erário no valor apontado (peça 2, p. 57-66) .
O Certificado de Auditoria TCE 3/2015, de 22/6/2015, certificou como irregulares as contas da Sra. Rosimere Gomes da Silva, considerando que houve prejuízo à Fazenda Nacional (peça 2, p. 67) . O Parecer conclusivo do dirigente do órgão de controle interno 3/2015, de 22/6/2015, acolheu a conclusão pela irregularidade das contas da responsável (peça 2, p. 68) . E, por sua vez, o Presidente da Câmara dos Deputados atestou o conhecimento das conclusões expressas no relatório do tomador de contas especial e no parecer do órgão de controle interno (peça 2, p. 69) , tendo encaminhado a esta Corte de Contas a tomada de contas especial pelo Ofício 1341/15/GP, de 25/6/2015 (peça 1, p. 1) .
No âmbito de atuação desta Corte de Contas, preliminarmente ao exame da matéria, considerando que a documentação constante dos autos não conferia sustentação à composição do débito, considerou-se pertinente, em 18/11/2015, propor a realização de diligência à CD para que fossem encaminhados os seguintes documentos/informações (peça 17) :
cópia do inteiro teor do processo 112.498/2009-CD, referente à sindicância administrativa instaurada pelas portarias do Diretor-Geral da Câmara dos Deputados de números 30/2009-DG, de 20/4/2009, e 52/2009-DG, de 22/6/2009, que apuraram fatos relativos a possível uso indevido de créditos de passagens aéreas de parlamentares;
cópia do processo relativo à ocorrência policial 158/2009 do Departamento de Polícia Legislativa (Depol) ;
esclarecimento acerca do acolhimento ou não da proposta constante do relatório final do processo 112.498/2009-CD, no sentido de que fosse o assunto referente à participação ou não de parlamentares no suposto comércio de cotas de passagens aéreas submetido à Corregedoria da Câmara dos Deputados, para análises e conclusões de sua alçada, caso em que se pede seja enviada cópia do processo autuado com essa finalidade. 
Em atendimento à diligência, a Secretaria de Controle Interno da Câmara dos Deputados encaminhou os documentos solicitados (peças 4 a 15) .
Dando seguimento ao feito no âmbito desta Corte de Contas, foi proposta citação da Sra. Rosimere Gomes da Silva solidariamente com o exdeputado federal Nazareno Fonteles, pelo débito no valor histórico de R$ 74.646,96, em decorrência das negociações ilícitas realizadas com a cota parlamentar de passagem aérea no período de 2007 a 2009 (peça 25) . 
EXAME TÉCNICO
Em cumprimento ao Despacho da Secretária (peça 27) , foi promovida a citação da Sra. Rosimere Gomes da Silva e do Sr. José Nazareno Cardeal Fonteles, mediante os Ofícios 0165/2017-TCU/SecexAdministração e 0166/2017-TCU/SecexAdministração (peças 33 e 34) , datados de 11/7/2017, respectivamente. Considerando que a Sra. Rosimere não foi localizada, foram enviadas novas comunicações, dentre as quais, o Ofício 0971/2017-TCU/SecexAdministração, de 6/9/2017 (peça 51) , obteve o êxito de ser recebido pela responsável em 2/10/2017 (AR, peça 58) .
Manifestação da Sra. Rosimere Gomes da Silva (peça 59) 
Em 5/12/2017, pelo documento acostado à peça 59, a responsável compareceu aos autos para informar que não apresentaria alegações de defesa e que faria o recolhimento do débito a ela imputado. Alegou, no entanto, não ter condições financeiras para proceder à devolução em 36 parcelas, prazo máximo de parcelamento previsto no art. 217 do RI/TCU, haja vista que seu salário mensal é de R$ 3.042,00, conforme contracheque em anexo (peça 59, p. 3) e que é provedora de três filhos com despesas escolares. Solicitou, portanto, o parcelamento excepcional do débito em 96 meses que, atualizado até 18/12/2017, perfazia o montante de R$ 128.976,73, embasada em precedentes desta Corte de Contas (Acórdão 1076/2017-TCU-Plenário e 1.166/2011-2ª Câmara) .
Em pronunciamento, a SecexAdministração opinou pelo indeferimento do pedido de parcelamento excepcional, assim entendido aquele que ultrapassa o limite previsto RI/TCU. A negativa levou em consideração que a solicitação não compartilhava do mesmo alicerce fático observado nos casos em que o TCU concedeu tal benefício (restituição de bolsas de estudo de doutorado do CNPq, com fundamento de ser condizente com o prazo dado por aquela entidade para a restituição de prejuízos dessa natureza) e que o cumprimento da condição específica da presença de boa-fé na conduta da responsável, para a obtenção do benefício do parcelamento, somente poderia ser adequadamente avaliado quando do exame de mérito (peça 60) .
O Gabinete do MinistroRelator Augusto Nardes encaminhou os autos ao Ministério Público para a oitiva prevista no art. 62, inc. III, do RI/TCU (peça 62) . O Parecer do Procurador Rodrigo Medeiros de Lima manifestou-se no sentido de que fosse autorizado o recolhimento parcelado do débito em 96 parcelas mensais consecutivas, incluindo-se nas parcelas a correção monetária e os juros legais (peça 63) . 
As considerações do Exmo. Procurador foram no sentido de que o exame da presença de boa-fé na conduta da responsável tinha condições de ser efetuada naquela etapa processual, uma vez que já havia sido oportunizada a apresentação das alegações de defesa, conclusão extraída do art. 202, §2º, do RI/TCU:
8. No caso sob exame, os elementos analisados na instrução que propôs as citações (peça 25) indicam que o dano ao erário foi causado por condutas dolosas da responsável, praticadas ao longo de três anos, relativas à comercialização de cotas de passagens aéreas de deputado federal.
9. Tendo a responsável optado por não apresentar defesa, e, assim, por não contraditar as imputações, pode-se concluir desde já pela ausência de demonstração de boa-fé nas condutas a ela atribuídas. 
O representante do parquet se posicionou no sentido de que, apesar de não estar presente a boa-fé e demonstrada a insuficiência de condições financeiras da responsável para satisfazer a dívida em prazo menor, o parcelamento tal como requerido poderia se mostrar mais adequado ao alcance do interesse público. Observou que, tendo sido oportunizada a apresentação das alegações de defesa e não se reconhecendo a boa-fé, a autorização do parcelamento não impediria o prosseguimento do processo para julgamento do mérito.
O Ministro-Relator, em Despacho de 8/3/2018, determinou a restituição dos autos à SecexAdministração para que procedesse a instrução de mérito, na qual deveria ser incorporada a análise da autorização excepcional afeta ao parcelamento de eventuais débitos e multas a serem aplicados aos responsáveis.
A presente instrução atende à determinação do Exmo. MinistroRelator. Registre-se, preliminarmente, que a Sra. Rosimere Gomes da Silva, Secretária Parlamentar, no período de 2/12/2003 a 24/4/2009, do então Deputado Federal Nazareno Fonteles, foi devidamente citada, em decorrência da apropriação indevida de créditos de passagens aéreas da cota do exdeputado e sua correspondente comercialização irregular, que propiciou a ocorrência de dano ao erário, mantendo conduta incompatível com a moralidade administrativa, valendo-se do cargo para lograr proveito pessoal em detrimento da dignidade da função pública, com infração ao disposto nos arts. 116, inc. II, III e IX, e 117, inc. XI e XV, ambos da Lei 8.112/90, e art. 10, inc. I, da Lei 8.429/92. 
Como se demonstrou na instrução anterior, as provas carreadas aos autos demonstram a conduta reprovável da responsável, autorizada a assinar as RPAs para emissão de passagens aéreas no sítio da GOL na internet ou aquisição de créditos (MCOs) , no caso da TAM. Há indícios nos autos (e-mails e termos de declaração) de que os créditos das RPAs eram convertidos em dinheiro, mediante a aplicação de deságios pelos agenciadores de turismo da Agência Polo Turismo, Sr. Vagdar Fortunato Ferreira (CPF XXX.600.271-XX) , e Agência Morena Turismo, Sr. Pedro Damião Pinto Rabelo (CPF XXX.262.176-XX) .
Com relação aos agenciadores de turismo, haja vista que foi confirmada a existência do dano, entende-se pertinente propor o encaminhamento destes autos ao Ministério Público Federal para adoção das providências que considerar adequadas, nos termos do art. 209, §7º, do RI/TCU.
Quanto ao débito imputado à responsável, entende-se pertinente tecer algumas considerações. A composição do débito foi realizada separadamente entre os créditos que geraram bilhetes aéreos na TAM e os créditos que geraram bilhetes na GOL.
Com relação a TAM, o débito foi calculado de acordo com relatório de requisições de passagem aérea debitadas. As RPAs foram identificadas a partir da solicitação de providências do então parlamentar Nazareno Fonteles, com vistas à apuração de irregularidades no uso de sua cota de passagem para pessoas não autorizadas (peça 20, p. 2-30) . A partir dos nomes dos beneficiários, foi possível identificar a proveniência dos créditos:
Tabela 1 – Composição do débito decorrente das RPAs que geraram os créditos da TAM
	Fatura
	OB
	Data
	RPA
	Beneficiários
	MCO
	Valor (R$) 

	3266151/07
	906011
	8/8/2007
	283.302/07
	Luana Leroy
	957 2705 225681
	4.000,00

					Luma Leroy
	957 2705 225681
	
					Robert Leroy
	957 2705 225681
	
	3270161/07
	906524
	24/8/2007
	283.961/07
	Luana Leroy
	957 2705 225828
	5.000,00

					Luma Leroy
	957 2705 225828
	
					Robert Leroy
	957 2705 225828
	
	3326602/07
	909102
	29/11/2007
	298.249/07
	Ana Luiza Cotta
	957 2705 478769
	6.500,00

	3409178/08
	902682
	23/4/2008
	314.378/08
	Emiliano Souza
	957 2705 826466
	10.000,00

					Mc Arthur Camargo
	957 2705 826466
	
					Virgilio Sarmento
	957 2705 826466
	
	3494378/08
	906303
	10/9/2008
	331.962/08
	Claudio AntonioTroncha
	957 2706 172450
	1.085,10

						957 2706 163023
	
						957 2706 146047
	
					Maria Cecilia Mendonça
	957 2706 172450
	
						957 2706 163023
	
						957 2706 146047
	
	3502277/08
	906602
	22/9/2008
	333.376/08
	Maria Ribas
	957 2706 209235
	5.000,00

					Patricia Leite
	957 2706 209235
	
	Total TAM
	31.585,10

Com relação a GOL, o débito foi calculado com base nas RPAs negociadas com o Sr. Pedro Damião Pinto Rabelo (e-mails com as negociações constantes dos autos, peça 4, p. 117-122) , bem como com base em bilhetes aéreos emitidos em nome de Marcelo Zoghbi, também emitidos de forma não autorizada na cota do parlamentar a partir de senha da exservidora (peça 2, p. 20-23 e p. 45) .
Tabela 2 – Composição do débito decorrente das RPAs que geraram os créditos da GOL
	RPAs emitidas pelo exdeputado
	Mensagens trocadas

	RPA
	Emissão da RPA
	Valor da RPA (R$) 
	Data
	Valor nego-ciado (R$) 
	Referência

	340.609/2008 (peça 1, p. 294) 
	4/11/2008
	4.000,00
	3/11/2008
	4.000,00
	‘Tenho um crédito de R$ 4.000,00 no sistema (...) ’ (peça 15, p. 9) 

	344.246/2008 (peça 2, p. 4) 
	1/12/2008
	10.500,00
	24/11/2008
	10.500,00 
	‘Pedro, vou ter disponível para o dia 1º de Dez o valor de R$ 10.500,00 (...) ’ (peça 15, p. 11) 

	348.578/2009 (peça 2, p. 7) 
	7/1/2009
	4.500,00
	23/1/2009
	4.500,00
	‘Ah! ainda tenho a receber R$ 425,00 da última venda lembra? do valor de 4.500,00 (...) ’ (peça 15, p. 12) 

	350.243/2009 (peça 2, p. 10) 
	2/2/2009
	5.500,00
	23/1/2009
	5.500,00
	‘Preciso vender R$ 5.500,00 (crédito) para dia 01/02 (...) ’ (peça 15, p. 12) 

	352.929/2009 (peça 2, p. 13) 
	2/3/2009
	8.500,00
	27/2/2009
	8.500,00
	‘Tenho disponível: Crédito 8.500,00 - 35% = R$ 5.525,00 (...) ’ (peça 15, p. 13) 

	356.136/2009 (peça 2, p. 16) 
	1/4/2009
	9.500,00
	23/3/2009
	9.500,00
	‘Temos R$ 9.500,00 de crédito da GOL para o dia 1º de-abril (...) ’ (peça 15, p. 14) 

	Total
	42.500,00
	Total
	42.500,00

Tabela 3 - débito decorrente dos bilhetes emitidos pela Gol
	Localizador/passageiro
	Data
	Trecho
	Valor (R$) 

	A2F8KV/Marcelo Zoghbi
	11/11/2008
	Rio de Janeiro/São Paulo
	118,62

	E86YGT/Marcelo Zoghbi
	12/11/2008
	São Paulo/Brasília
	208,62

	R2ZIGL/Marcelo Zoghbi
	14/11/2008
	Brasília/Rio de Janeiro
	234,62

	TOTAL
	561,86

O montante a ser ressarcido, conforme instrução de citação, baseada no valor apurado pela comissão de TCE, decorrente da comercialização dos créditos que geraram bilhetes emitidos pela Gol corresponde à soma das Tabelas 2 e 3, no montante de R$ 43.061,86. No entanto, não foi possível, com base nos elementos constantes nos autos, identificar as RPAs originárias dos bilhetes emitidos em nome de Marcelo Zoghbi. 
Nesse caso, considerando que a primeira parte do débito é composta das RPAs emitidas para fins de crédito na GOL, tendo sido emitida a RPA 340.609/08, em 4/11/2008, há possibilidade de que as passagens reservadas em nome de Marcelo Zoghbi tenham sido emitidas a partir da RPA mencionada, vide as datas de criação das reservas em 5/11/2008 (peça 2, p. 20-23) . De modo a não incorrer no erro de cobrar débito em duplicidade, propõe-se a retirada do montante do débito o valor das passagens emitidas em nome de Marcelo Zoghbi de R$ 561,86, remanescendo débito total no montante total de R$ 74.085,10 (TAM R$ 31.585,10 e GOL R$ 42.500,00) . 
De acordo com art. 202, §6º, do RI/TCU, ‘não reconhecida a boa-fé do responsável ou havendo outras irregularidades, o Tribunal proferirá, desde logo, o julgamento definitivo de mérito pela irregularidade das contas’.
Apesar de a Sra. Rosimere não ter apresentado alegações de defesa, manifestou interesse em recolher o débito, atualizado monetariamente. Em consonância com manifestação do representante do parquet nestes autos, pode-se concluir pela ausência de demonstração de boa-fé nas condutas a ela atribuídas, considerando as condutas dolosas praticadas ao longo de dois anos (comprovadas por e-mails, peça 4, p. 117-122; termos de declaração, faturas, ordens bancárias) e a opção por não contraditar as imputações. Assim, sugere-se que as contas da Sra. Rosimere Gomes da Silva sejam julgadas irregulares, nos termos do art. 202, § 6º, do RI/TCU, com a imputação do débito atualizado monetariamente e acrescido de juros de mora, nos termos do art. 202, §1º do RI/TCU, descontado o valor já recolhido, com a aplicação da multa, atualizada monetariamente, prevista no art. 57 da Lei 8.443/1992.
Saliente-se que o prazo inicial para a prescrição da pretensão punitiva do Tribunal de Contas com relação à responsável arrolada neste processo estava previsto para o dia 26/7/2017. Contudo, referido prazo foi interrompido em 16/6/2017, pelo ato que determinou a citação da responsável, conforme despacho da titular da SecexAdministração (peça 27) , não havendo que se falar em prescrição da pretensão punitiva.
Apesar de não presente a condicionante da caracterização da boa-fé, a comprovação da incapacidade relativa do responsável em quitar a dívida, comprovada nos autos por meio de cópia do contracheque da responsável, pode excepcionar o limite de parcelamento de 36 meses estabelecido pelo art. 217 do RI/TCU. Assim, propõe-se, nos moldes da manifestação do MP/TCU, que seja autorizado o recolhimento do débito em 96 (noventa e seis) parcelas mensais consecutivas.
Alegações de Defesa apresentadas por José Nazareno Cardeal Fonteles (peça 41) 
O Sr. José Nazareno Cardeal Fonteles tomou ciência do ofício que lhe foi remetido, conforme documento constante da peça 40, e, devidamente citado, apresentou, tempestivamente, após prorrogação de prazo (peças 35 a 38) suas alegações de defesa (peça 41) .
O responsável iniciou sua defesa alegando que o procedimento administrativo disciplinar, que embasou a presente TCE, não indicou qualquer conduta comissiva ou omissiva que o responsável tenha praticado que pudessem justificar sua responsabilidade solidária pelos atos praticados pela então Secretária Parlamentar, inexistindo nos autos qualquer prova que indique ato do responsável que tenha concorrido para a prática dos fatos noticiados, tampouco indicação do dano ocasionado ou da forma que foi beneficiado.
Alegou que a análise da prestação de contas revela a inexistência de qualquer dado concreto ou prova que permitam inferir sobre a efetiva participação ou aquiescência do responsável na comercialização de crédito de passagens aéreas, não podendo ser imputada responsabilidade solidária.
Considerou que o caso em tela, ao se tratar de juízo preliminar baseado em afirmações subjetivas e genéricas, pretendendo responsabilizar o Sr. Nazareno por suposta omissão no dever de fiscalizar, sem especificar a relação direta entre o responsável e os fatos trazidos aos autos, feriu o devido processo legal, por não ter individualizado as condutas supostamente praticadas. Atribuiu a responsabilização, sem observância aos critérios de individualização, à ânsia de punir os agentes públicos, como instrumento de vingança, baseado nos argumentos do doutrinador Fernando Capez. 
Traz à baila jurisprudência no âmbito do Poder Judiciário no sentido de que a improbidade administrativa está associada à noção de desonestidade, de má fé do agente público, sendo o elemento subjetivo do dolo ou da conduta voluntária essencial à caracterização da improbidade administrativa, sendo certo que a tipificação da lesão ao patrimônio público (art. 10, da Lei 8.429/92) exige a prova de sua ocorrência.
Entendeu que, no caso em análise, inexiste o elemento subjetivo dolo em relação ao exdeputado, haja vista que não tinha o domínio ou controle sobre os atos praticados pela exsecretária parlamentar, que agiu com abuso da confiança inerente ao cargo que exercia.
 Ante o exposto, requer a exclusão do exdeputado de qualquer responsabilidade advinda desta tomada de contas especial.
Análise
Cumpre relembrar, inicialmente, que o Sr. José Nazareno Cardeal Fonteles, deputado federal no período de 5/3/2003 a 3/4/2014, foi citado no âmbito destes autos em decorrência da omissão no dever de fiscalizar os atos de sua então Secretária Parlamentar Rosimere Gomes da Silva, incorrendo em culpa in vigilando, fato que propiciou a ocorrência de dano ao erário, em descumprimento ao art. 5º, inc. VII, do Código de Ética e Decoro Parlamentar da Câmara dos Deputados (Resolução 25/2001) e art. 10, inc. I, da Lei 8.429/92.
Quanto aos esclarecimentos solicitados no âmbito de atuação desta Corte de Contas, preliminarmente ao exame da matéria (peça 17) , acerca da apuração da participação dos parlamentares no comércio de cotas de passagens aéreas, a Ciset/CD informou que (peça 16) : 
A avaliação da Corregedoria envolveu análise documental e oitiva de deputados, servidores e testemunhas. Cada gabinete teve procedimentos de análise diversos em função dos fatos apurados nos depoimentos e informações levantadas tanto na sindicância quanto nas ações da Corregedoria. No entanto, informamos que os processos administrativos que registram as manifestações da Corregedoria envolvem diversos deputados não arrolados na presente TCE e encontram-se arquivados e classificados como sigilosos, de acordo com informação fornecida pelo Centro de Documentação e Informação (CEDI) da Casa. O acesso a esses documentos deve observar procedimentos legais e está além da competência investigativa da presente Tomada de Contas Especial.
Esse fato não impede a apuração das responsabilidades no âmbito desta TCE, considerando que, nos termos do art. 2º da IN-TCU 71/2012, tomada de contas especial é um processo administrativo devidamente formalizado, com rito próprio, para apurar responsabilidade por ocorrência de dano à administração pública federal, com apuração de fatos, quantificação do dano, identificação dos responsáveis e obter o respectivo ressarcimento. 
Isso posto, resta afastado, de pronto, o argumento do responsável de que o procedimento administrativo disciplinar, que originou a presente TCE, não indicou qualquer conduta comissiva ou omissiva que o responsável tenha praticado que pudessem justificar sua responsabilidade solidária. A responsabilização do Sr. José Nazareno Cardeal Fonteles foi levantada, no âmbito desta Corte de Contas, na instrução de citação (peça 25) , em que foram resgatados entendimentos deste Tribunal no sentido de que a delegação de competência não exime o delegante de suas responsabilidades.
A alegação do então deputado de que a falta de especificação da relação direta entre o responsável e os fatos trazidos aos autos feriu o devido processo legal, por não ter individualizado as condutas supostamente praticadas, tampouco merece acolhida.
Senão vejamos, a concessão de transporte aéreo a deputados era regulamentada pelo Ato da Mesa 42/2000, vigente à época das irregularidades praticadas. De acordo com a norma, a sistemática para o fornecimento de bilhetes estava prevista no art. 2º e dispunha que o fornecimento de bilhetes seria feito mediante a entrega de requisição do deputado diretamente a empresa previamente credenciada e cadastrada junto ao departamento de finanças, da seguinte forma, abrindo oportunidade para a delegação de competência:
§1º A requisição de que trata o caput será emitida por procedimento eletrônico e deverá ser assinada pelo deputado interessado ou funcionário credenciado.
§2º A emissão de requisição e a retirada de bilhete na empresa poderá ser feita pelo deputado ou por no máximo dois funcionários do gabinete parlamentar por ele indicados e devidamente credenciados pela Terceira Secretaria.
Quando o gestor, discricionariamente, opta por delegar suas atribuições, assume o ônus de fiscalizar os atos da pessoa delegada, podendo ser responsabilizado pela chamada culpa in vigilando. A delegação de competência para execução de despesas custeadas com recursos públicos federais não exime de responsabilidade a pessoa delegante, eis que inadmissível a delegação de responsabilidade, devendo responder pelos atos inquinados tanto a pessoa delegante como a pessoa delegada, segundo a responsabilidade de cada uma. 
Foi o que ocorreu no caso sob exame, em que o exparlamentar, como gestor de sua cota de passagens, era responsável pela emissão das Requisições de Passagens Aéreas (RPA) , a despeito de eventualmente ter delegado competência para que a Sra. Rosimere fizesse todo o trâmite para emissão de passagens aéreas, sendo o exdeputado, por isso, pessoalmente responsável pelas irregularidades apuradas nos autos. Observa-se que a emissão irregular de bilhetes aéreos com recursos provenientes da cota do exdeputado, ainda que não tenham sido diretamente autorizadas pelo responsável, deveriam ser de seu conhecimento. 
Atua em defesa do então deputado os fatos de ter exonerado a Sra. Rosimere e ter comunicado à Diretoria Geral da Casa, supostamente, tão logo tenha tomado ciência das irregularidades identificadas, mediante Of. GAB-NF 034/09, de 20/4/2009, pelo qual relatou que jamais autorizara a emissão de bilhetes de passagens aéreas internacionais para terceiros em sua cota parlamentar, conforme estaria sendo divulgado pela mídia, com a solicitação de imediata apuração dos fatos (peça 4, p. 25-26) . No mesmo dia, foi instaurada comissão de sindicância para apurar as denúncias (peça 4, p. 3) , e, pelo Ofício 40/2009, de 27/4/2009, o então deputado Nazareno solicitou à TAM o descredenciamento da Sra. Rosimere Gomes da Silva (peça 1, p. 214 e peça 10, p. 271) .
Apesar de não estar presente nos autos prova material de coação à subordinada, chama a atenção certidão da comissão de sindicância administrativa certificando o recebimento de três ligações da Sra. Rosimere no dia 23/4/2009, um dia após a primeira declaração realizada: a) a primeira por volta de 12h, solicitando prestar novo depoimento; b) a segunda, por volta de 14h, informando que não prestaria o novo depoimento; c) e a terceira, por volta de 15h10, informando novamente que pretendia prestar novo depoimento (peça 4, p. 38) .
Após essa indecisão em prestar ou não novo depoimento, também chama a atenção a intenção da responsável em deixar claro que o exdeputado em nenhum momento autorizou ou teve conhecimento, ou participação da operação de venda dos créditos e que o exdeputado confiava plenamente na declarante quando solicitava informações a respeito do saldo do crédito de passagens aéreas (peça 4, p. 41) . Há expressa informação da responsável de que decidiu prestar novas declarações após conversa com o então deputado, que a exonerou, apesar de informar que não estava sofrendo nenhum tipo de coação, coerção para declarar os fatos (peça 4, p. 42) . E, novamente, informa-se que as companhias aéreas emitiam bilhetes para terceiros sem avaliar a existência de autorização do parlamentar (peça 4, p. 43) . 
O parlamentar é o gestor de seu gabinete, cabendo a ele, exclusivamente, zelar pela correta aplicação das verbas públicas destinadas ao seu gabinete e pela conduta dos seus subordinados, devendo fiscalizar-lhes. Considerando que os desvios ocorreram pelo período de dois anos (julho/2007 a abril/2009) , e representaram 24% (R$ 74.085,00 – valor estimado) da cota recebida pelo parlamentar no período (R$ 308.849,20, sendo R$ 14.038,60 x 22) e 29% das RPAs debitadas (R$ 257.721,24) (peça 1, p. p. 215-294 e peça 2, p. 1-22) , foi citado no âmbito destes autos em decorrência da omissão no dever de fiscalizar os atos de sua então Secretária Parlamentar Rosimere Gomes da Silva, incorrendo em culpa in vigilando, fato que propiciou a ocorrência de dano ao erário, configurando, portanto, a individualização da conduta. Pois, diferentemente, a exservidora foi citada em decorrência da apropriação indevida de créditos de passagens aéreas da cota do exdeputado e sua correspondente comercialização irregular, que propiciou a ocorrência de dano ao erário, mantendo conduta incompatível com a moralidade administrativa, valendo-se do cargo para lograr proveito pessoal em detrimento da dignidade da função pública. Cabível, portanto, a responsabilidade solidária do exparlamentar.
Quanto à alegação de que a responsabilização do exparlamentar, sem a observância dos critérios da individualização, se deveu à ânsia de punir agentes públicos, cabe relembrar que a responsabilização do exdeputado foi levantada no âmbito desta Corte de Contas, mais especificamente, na instrução de citação (peça 25) . Isso posto, entende-se importante destacar que o TCU não pode se furtar de punir o agente público, pois é seu dever constitucional (art. 71, inc. VIII) e legal (art. 1º, inc. I, da Lei 8.443/92) , caso seja encontrado nos autos elementos para punição. Na fase de instrução de citação, o auditor se embasou em precedentes deste Tribunal no sentido de que a delegação de competência não exime o delegante de suas responsabilidades, havendo individualizado a conduta do exdeputado, pois foi citado, não pela comercialização das cotas de passagens, mas pela omissão na fiscalização dos atos praticados por pessoa a quem delegou competência para gerir os valores colocados à disposição de seu gabinete para emissão de passagens aéreas.
Sobre a atuação do auditor, registra-se que o Código de Ética dos Servidores do Tribunal de Contas da União, aprovado pela Resolução-TCU 226, de 27/5/2009, exige dos auditores elevados padrões de conduta e comportamento ético, pautados, entre outros, nos princípios e valores fundamentais da integridade (art. 3º, inc. V) , da independência, objetividade e imparcialidade (art. 3º, inc. VI) e da neutralidade político-partidária (art. 3º, inc. VII) . Os auditores desta Corte de Contas são subordinados à Issai 30 – Código de Ética da Organização Internacional das Entidades Fiscalizadoras Superiores (Intosai) , que estabelece entre os valores éticos fundamentais a serem respeitados, a integridade, a independência, a objetividade e o comportamento profissional. Ainda, registra-se que o corpo técnico do TCU deve observância aos deveres estabelecidos no art. 116 da Lei 8.112/90, e à proibição de atuar de forma desidiosa, prescrita no art. 117, inc. XV, do normativo mencionado, sendo proibido de.
Incabível, portanto, a sugestão do exdeputado, sem qualquer prova, de que sua responsabilização se deveu a intenção escusa de punir agente público como instrumento de vingança. 
O argumento de que a não comprovação do elemento subjetivo do dolo impede a caracterização da improbidade administrativa não merece prosperar. A responsabilização do Sr. Nazareno Fonteles se embasou em dois regramentos: a) o art. 5º, inc. VII, do Código de Ética e Decoro Parlamentar da Câmara dos Deputados, instituído pela Resolução 25, de 2001, que estabelece que atenta contra o decoro parlamentar usar verbas de gabinete em desacordo com os princípios fixados no caput do art. 37 da Constituição Federal; e b) o art. 10, inc. I, da Lei 8.429/92, conhecida Lei de Improbidade Administrativa, que assim dispõe:
art. 10. Constitui ato de improbidade administrativa que causa lesão ao erário qualquer ação ou omissão, dolosa ou culposa, que enseje perda patrimonial, desvio, apropriação, malbarateamento ou dilapidação dos bens ou haveres das entidades referidas no art. 1º desta lei, e notadamente:
I – facilitar ou concorrer por qualquer forma para a incorporação ao patrimônio particular, de pessoa física ou jurídica, de bens, rendas, verbas ou valores integrantes do acervo patrimonial das entidades mencionadas no art. 1º desta lei; (grifo nosso) 
Diversos enunciados desta Corte de Contas seguem no sentido de que a delegação de competência não implica delegação de responsabilidade, competindo ao delegante a fiscalização dos atos de seus subordinados (Acórdão 170/2018-TCU-Plenário, 2457/2017-TCU-Plenário, 10.463/2016-2ª Câmara) , subsistindo, no caso concreto em análise, culpa in vigilando, uma vez que as irregularidades ocorreram pelo período de dois anos, envolvendo, no mínimo, um montante estimado de R$ 74.085,10. 
A culpa in vigilando é caracterizada pela falta de fiscalização sobre procedimentos exercidos por outrem, de forma restrita de modo que o instituto da delegação de competência não perca o sentido. O fato de o então parlamentar ter, à época, fácil acesso, a qualquer momento, pela internet, ao histórico das emissões de passagens a partir de sua cota, identificando, inclusive, o emissor de cada bilhete (peça 1, p. 32 e peça 13, p. 8) , indica que a simples verificação, de tempos em tempos, sobre a gestão da cota de passagens, não inviabilizaria o exercício das tarefas próprias e privativas da autoridade delegante. Na verdade, esse simples cuidado era o mínimo a ser exigido para garantir o cumprimento do art. 5º, inc. VII, do Código de Ética e Decoro Parlamentar da Câmara dos Deputados, e o usufruto da verba de gabinete de acordo com os princípios fixados no caput do art. 37 da Constituição Federal.
De fato, não há elementos nos autos que indiquem conduta dolosa atribuída ao exdeputado de participação ou aquiescência na comercialização de créditos de passagens aéreas, como argumenta o responsável, mas há indícios de que a conduta culposa, desprovida de cautela, acabou por abrir brecha para a prática dos atos ilícitos, se inserindo no art. 10, inc. I, da Lei 8.429/92, que, expressamente, prevê a constituição de ato de improbidade administrativa por conduta culposa. A conduta atribuída ao exdeputado foi omissiva e culposa, pois deixou de praticar um ato quando havia o dever jurídico de fazê-lo, com consequências relevantes, considerando a ausência do cumprimento do dever de supervisão das atividades da subordinada, concorrendo, por tal falta, para a ocorrência de dano ao erário. 
Meras alegações de confiança no trabalho da subordinada não se prestam a eximir a incidência de culpa in vigilando, já que a delegação de competência não retira a responsabilidade de quem delega. Justamente pelo fato de o exdeputado ter conferido poderes à pessoa que praticou as continuadas irregularidades em seu nome, recai sobre o parlamentar a responsabilidade por ter concorrido para o dano, uma vez que sua conduta omissiva foi determinante para que o resultado fosse produzido, demonstrado aí o nexo de causalidade entre a conduta omissiva e o resultado danoso ao patrimônio público.
Pelas razões expostas, não há como acolher os argumentos de que não há qualquer prova que indique a concorrência para a prática dos fatos noticiados, tampouco indicação do dano ocasionado e da inaplicabilidade da lei de improbidade administrativa por não estar configurado o elemento subjetivo do dolo ou da conduta voluntária essencial à caracterização da improbidade administrativa. Pois, conforme mencionado anteriormente, há previsão de constituição de ato de improbidade administrativa que causa lesão ao erário por conduta culposa e omissiva, nos termos do art. 10, inc. I, da Lei 8.429/92.
Por todo o exposto, não é possível acolher requerimento do responsável no sentido de ser excluído de qualquer responsabilidade advinda desta tomada de contas especial, ao contrário, propõe-se rejeitar as alegações de defesa apresentadas pelo Sr. José Nazareno Cardeal Fonteles.
Inexistindo nos autos elementos que permitam concluir pela boa-fé ou de outros excludentes de culpabilidade na conduta do exdeputado, poderá este Tribunal, desde logo, proferir o julgamento de mérito pela irregularidade das contas, nos termos do §6º do art. 202 do RI/TCU, bem como imputar o débito e aplicar a multa prevista no art. 57 da Lei 8.443/92. 
CONCLUSÃO
Devidamente notificados, os responsáveis compareceram aos autos. A Sra. Rosimere Gomes da Silva optou por não apresentar alegações de defesa e solicitar a excepcionalidade do parcelamento do débito em 96 parcelas. O fato de não contraditar as imputações que indicam dano ao erário causado por condutas dolosas da responsável, praticadas ao longo de dois anos, relativas à comercialização de cotas de passagens de deputado federal, pode-se concluir pela ausência de demonstração de boa fé nas condutas a ela atribuídas.
Assim, sugere-se que as contas da Sra. Rosimere Gomes da Silva sejam julgadas irregulares, nos termos do art. 202, § 6º, do RI/TCU, com a imputação do débito atualizado monetariamente e acrescido de juros de mora, nos termos do art. 202, §1º do RI/TCU, descontado o valor já recolhido, com a aplicação da multa, atualizada monetariamente, prevista no art. 57 da Lei 8.443/1992.
Apesar de não presente a condicionante da caracterização da boa-fé, a comprovação da incapacidade relativa do responsável em quitar a dívida, comprovada nos autos por meio de cópia do contracheque da responsável, pode excepcionar o limite de parcelamento de 36 meses estabelecido pelo art. 217 do RI/TCU. Assim, propõe-se, nos moldes da manifestação do MP/TCU, que seja autorizado o recolhimento do débito em 96 (noventa e seis) parcelas mensais consecutivas.
O Sr. José Nazareno Cardeal Fonteles apresentou suas alegações de defesa à peça 41. Em face da análise promovida nos itens 47 a 69 da seção ‘Exame Técnico’, propõe-se rejeitar as alegações de defesa apresentadas pelo exdeputado, uma vez que não foram suficientes para sanear as irregularidades a ele atribuídas de omissão no dever de fiscalizar os atos de sua então Secretária Parlamentar Rosimere Gomes da Silva, incorrendo em culpa in vigilando, fato que propiciou a ocorrência de dano ao erário, em descumprimento ao art. 5º, inc. VII, do Código de Ética e Decoro Parlamentar da Câmara dos Deputados (Resolução 25/2001) e art. 10, inc. I, da Lei 8.429/92.
Tendo em vista que não constam dos autos elementos que permitam reconhecer a boa-fé do Sr. José Nazareno Cardeal Fonteles, sugere-se que suas contas sejam julgadas irregulares, nos termos do art. 202, § 6º, do RI/TCU, com a imputação do débito atualizado monetariamente e acrescido de juros de mora, nos termos do art. 202, §1º do RI/TCU, descontado o valor já recolhido, com a aplicação da multa prevista no art. 57 da Lei 8.443/1992.
O prazo inicial para a prescrição da pretensão punitiva do Tribunal de Contas com relação à responsável arrolada neste processo estava previsto para o dia 26/7/2017. Contudo, referido prazo foi interrompido em 16/6/2017, pelo ato que determinou a citação da responsável, conforme despacho da titular da SecexAdministração (peça 27) , não havendo que se falar em prescrição da pretensão punitiva.
Quanto aos agenciadores de turismo da Agência Polo Turismo, Sr. Vagdar Fortunato Ferreira (CPF XXX.600.271-XX) , e Agência Morena Turismo, Sr. Pedro Damião Pinto Rabelo (CPF XXX.262.176-XX) , que favoreceram a comercialização das cotas de passagens, haja vista que foi confirmada a existência do dano, entende-se pertinente propor o encaminhamento destes autos ao Ministério Público Federal para adoção das providências que considerar adequadas, nos termos do art. 209, §7º, do RI/TCU.
PROPOSTA DE ENCAMINHAMENTO
Diante do exposto, submetem-se os autos à consideração superior, propondo ao Tribunal:
rejeitar as alegações de defesa apresentadas pelo Sr. José Nazareno Cardeal Fonteles (CPF XXX.788.233-XX) ;
julgar irregulares as contas da Sra. Rosimere Gomes da Silva (CPF XXX.720.191-XX) , Secretária Parlamentar do Deputado Federal Nazareno Fonteles, e do Sr. José Nazareno Cardeal Fonteles (CPF XXX.788.233-XX) , deputado federal no período de 5/8/2003 a 3/4/2014, com fundamento nos arts. 1º, inciso I, e art. 16, inciso III, alínea ‘c’, e §2º, da Lei 8.443/1992 c/c os arts. 19 e 23, inciso III, da mesma lei, e com arts. 1º, inciso I, 209, inciso III e §5º, 210 e 214, inciso III, do Regimento Interno, e condená-los, solidariamente, ao pagamento das quantias a seguir especificadas, com a fixação do prazo de quinze dias, a contar das notificações, para comprovarem, perante este Tribunal (art. 214, inciso III, alínea ‘a’, do Regimento Interno) , o recolhimento das dívidas aos cofres do Tesouro Nacional, atualizada (s) monetariamente e acrescida (s) dos juros de mora, calculados a partir das datas discriminadas, até a data do (s) recolhimento (s) , na forma prevista na legislação em vigor, abatendo-se, na oportunidade, o (s) valor (es) já ressarcido (s) .
                           TRIBUNAL DE CONTAS DA UNIÃO		TC Processo 014.950/2015-4
	VALOR ORIGINAL (R$) 
	DATA DA OCORRÊNCIA

	4.000,00
	26/7/2007

	5.000,00
	2/8/2007

	6.500,00
	19/11/2007

	10.000,00
	10/4/2008

	5.000,00
	21/8/2008

	1.085,10
	10/9/2008

	4.000,00
	4/11/2008

	10.500,00
	1/12/2008

	4.500,00
	7/1/2009

	5.500,00
	2/2/2009

	8.500,00
	2/3/2009

	9.500,00
	1/4/2009

Valor atualizado monetariamente, sem juros, até 3/4/2018: R$ 129.370,80 (peça 65) 
III. aplicar à Sra. Rosimere Gomes da Silva (CPF XXX.720.191-XX) e ao Sr. José Nazareno Cardeal Fonteles (CPF XXX.788.233-XX) , individualmente, a multa prevista no art. 57 da Lei 8.443/1992 c/c o art. 267 do Regimento Interno, fixando-lhe (s) o prazo de quinze dias, a contar da (s) notificação (ões) , para comprovar (em) , perante este Tribunal (art. 214, inciso III, alínea ‘a’, do Regimento Interno) , o recolhimento da (s) dívida (s) aos cofres do Tesouro Nacional, atualizada (s) monetariamente desde a data do acórdão até a do (s) efetivo (s) recolhimento (s) , se for (em) paga (s) após o vencimento, na forma da legislação em vigor;
IV. autorizar, em atendimento ao requerido pela Sra. Rosimere Gomes da Silva (CPF XXX.720.191-XX) , com excepcionalidade ao art. 26 da Lei 8.443/92, e do art. 217 do RI/TCU, o parcelamento do débito constante deste Acórdão em até 96 (noventa e seis) parcelas mensais e sucessivas, sobre as quais incidirão a atualização monetária e os correspondentes acréscimos legais, esclarecendo à responsável que a falta de pagamento de qualquer parcela importará no vencimento antecipado do saldo devedor, sem prejuízo das demais medidas legais;
autorizar, caso requerido, nos termos do art. 26 da Lei 8.443/92 e do art. 217 do RI/TCU, o parcelamento da multa imputada à Sra. Rosimere Gomes da Silva (CPF XXX.720.191-XX) e das dívidas imputadas ao Sr. José Nazareno Cardeal Fonteles (CPF XXX.788.233-XX) , em até 36 (trinta e seis) parcelas, incidindo sobre cada uma, corrigida monetariamente, os correspondentes acréscimos legais, sem prejuízo de alertá-los de que, caso optem por essa forma de pagamento, a falta de comprovação do recolhimento de qualquer parcela implicará o vencimento antecipado do saldo devedor, nos termos do art. 26, parágrafo único, da Lei 8.443/92;
autorizar, desde logo, nos termos do art. 28, inciso II, da Lei 8.443/1992, a cobrança judicial da (s) , dívida (s) caso não atendida (s) a (s) notificação (ões) ;
dar ciência à Câmara dos Deputados e aos responsáveis acerca da deliberação que vier a ser proferida;
remeter cópia da deliberação que vier a ser proferida ao Ministério Público Federal para a adoção das providências que considerar adequadas, nos termos do art. 209, §7º, do RI/TCU.”
2.	O Ministério Público/TCU, neste feito representado pelo Procurador Rodrigo Medeiros de Lima, manifestou-se à peça 69 nos seguintes termos, no qual registra posicionamento diverso, contra a condenação do exparlamentar, mantendo proposta de condenação unicamente da secretária parlamentar:
“Cuidam os autos de tomada de contas especial instaurada pela Câmara dos Deputados (CD) em desfavor de Rosimere Gomes da Silva, exsecretária parlamentar, em razão de dano ao erário decorrente da comercialização, entre 2007 e 2009, de créditos referentes a cotas de passagens aéreas não utilizadas por gabinete de Deputado Federal.
Na última instrução (peça 66) , a unidade técnica propôs julgar irregulares as contas da Sra. Rosimere Gomes da Silva e do exDeputado Federal José Nazareno Cardeal Fonteles, condená-los solidariamente ao recolhimento do valor do débito, estimado em R$ 74.085,10 (valor histórico) e aplicar-lhes a multa prevista no art. 57 da Lei 8.443/1992. 
Propôs, ainda, conceder à Sra. Rosimere da Silva parcelamento do débito em até 96 parcelas mensais, concordando, neste ponto, com o parecer deste representante do MP/TCU à peça 63.
A proposta de condenação da Sra. Rosimere fundamentou-se nas evidências coletadas no processo administrativo conduzido pela Câmara dos Deputados de que a responsável comercializou créditos de passagens aéreas, que eram convertidos em dinheiro por agenciadores de turismo, com aplicação de deságio. 
Os fatos foram admitidos pela exservidora em depoimento prestado no âmbito da Câmara dos Deputados (peça 1, p. 14) . Na fase externa da TCE, a referida responsável pleiteou condições especiais de parcelamento para devolução do valor do débito, em resposta à citação, deixando de contraditar os fatos a ela imputados (peça 59) .
Quanto ao Sr. Nazareno Fonteles, então deputado federal, a proposta de condenação fundamentou-se em culpa in vigilando. Em síntese, aduziu a unidade técnica que, na linha da jurisprudência do TCU, a delegação de competência não implica delegação de responsabilidade, competindo ao delegante a fiscalização dos atos de seus subordinados. 
Acrescentou que o parlamentear teria, à época, fácil acesso pela internet ao histórico das emissões de passagens a partir de sua cota, identificando, inclusive, o emissor de cada bilhete, de modo que a ‘simples verificação, de tempos em tempos, sobre a gestão da cota de passagens, não inviabilizaria o exercício das tarefas próprias e privativas da autoridade delegante’. 
Além disso, considerou-se relevante mencionar na instrução circunstâncias em que a Sra. Rosimere da Silva prestou novo depoimento à comissão de sindicância, no qual enfatizou a ausência de conhecimento dos fatos pelo então deputado (peça 66, p. 9) : 
Apesar de não estar presente nos autos prova material de coação à subordinada chama a atenção certidão da comissão de sindicância administrativa certificando o recebimento de três ligações da Sra. Rosimere no dia 23/4/2009, um dia após a primeira declaração realizada: a) a primeira por volta de 12h, solicitando prestar novo depoimento; b) a segunda, por volta de 14h, informando que não prestaria o novo depoimento; c) e a terceira, por volta de 15h10, informando novamente que pretendia prestar novo depoimento (peça 4, p. 38) .
Após essa indecisão em prestar ou não novo depoimento, também chama a atenção a intenção da responsável em deixar claro que o exdeputado em nenhum momento autorizou ou teve conhecimento, ou participação da operação de venda dos créditos e que o exdeputado confiava plenamente na declarante quando solicitava informações a respeito do saldo do crédito de passagens aéreas (peça 4, p. 41) . Há expressa informação da responsável de que decidiu prestar novas declarações após conversa com o então deputado, que a exonerou, apesar de informar que não estava sofrendo nenhum tipo de coação, coerção para declarar os fatos (peça 4, p. 42) . E, novamente, informa-se que as companhias aéreas emitiam bilhetes para terceiros sem avaliar a existência de autorização do parlamentar (peça 4, p. 43) . 
****
Concordamos com a proposta da unidade técnica em relação à responsabilização da exservidora Rosimere Gomes da Silva, cuja atuação na comercialização ilícita de passagens restou demonstrada mediante robusto conjunto de evidências, dispensando considerações adicionais.
Por outro lado, divergimos da proposta atinente ao exdeputado, com fundamento nas razões que seguem.
Apesar de haver menções nos autos no sentido de que a comercialização de créditos das cotas de passagens de parlamentares era prática recorrente (peça 1, p. 8-10; peça 3, p. 9-11) , não é possível afirmar que isso fosse de conhecimento de todos os parlamentares, de modo a se considerar exigível a adoção de procedimentos para conferência periódica das requisições de passagens emitidas por seus assessores. 
Dito de outra forma, não há elementos para se concluir que o deputado deveria saber da possibilidade de comercialização de créditos, e, consequentemente, da inexistência (ou fragilidade) de mecanismos para impedir a utilização de créditos por terceiros, que não as pessoas credenciadas, como ocorreu no caso em tela.
Ademais, a gestão de recursos públicos não é atividade típica dos parlamentares, cuja atuação se volta precipuamente à produção legislativa. Ao efetuarem a requisição de passagens aéreas, o parlamentar e seus assessores credenciados não atuam como administradores públicos, mas como usuários do serviço de disponibilização das cotas de passagens administrado pela Câmara dos Deputados. Desse modo, não parece aplicável o entendimento jurisprudencial construído a partir de casos de delegação de competência por gestores públicos.
Sendo assim, mostra-se desproporcional condenar o parlamentar em débito, se não há nos autos evidências, ou mesmo indícios, de que teria conhecimento dos atos ilícitos praticados por sua assessora.
Por fim, quanto à menção da unidade técnica à alteração do depoimento pela Sra. Rosimere Gomes da Silva, não é possível inferir que o tenha feito com intuito de afirmar a ausência de participação do deputado na irregularidade. 
Com efeito, o segundo depoimento apresentou versão dos fatos completamente diferente do primeiro, o que pode ter decorrido de decisão da responsável por confessar o ilícito, diante da possibilidade de a versão anteriormente apresentada vir a ser desmentida pelas investigações. No primeiro depoimento (peça 4, p. 32-35) , a assessora afirmou que apenas havia emprestado, uma única vez, créditos de cota de passagens no valor de R$ 10.000,00 ao agente de viagens, que teria devolvido a quantia em momento posterior, a qual viria a ser utilizada normalmente para emissão de passagens do parlamentar; no segundo depoimento (peça 4, p. 40-44) , a assessora confessou que não houve empréstimo, mas venda de créditos de cota de passagens ao agente de viagem, o que ocorrera recorrentemente e alcançara a quantia aproximada de R$ 118.000,00.  
Diante dos elementos constantes dos autos, este representante do Ministério Público de Contas da União manifesta-se pela exclusão do Sr. José Nazareno Cardeal Fonteles da relação processual, concordando com os demais termos da proposta de encaminhamento oferecida pela unidade técnica (peça 66) .”
3.	À peça 70 dos autos o Ministro Augusto Nardes declinou de relatar o feito declarando-se impedido, nos termos do art. 151, parágrafo único, do Regimento Interno/TCU. Sendo o processo objeto de sorteio (peça 71) , coube-me a relatoria.
É o relatório.

8.1. Claudismar Zupiroli (12250/OAB/DF), representando Rosimere Gomes da Silva. 
8.2. Cidney Arantes Carrasquel Coelho e outros, representando Câmara dos Deputados; 
8.3. Lucyara Ferreira Lima Getirana (14563/OAB/PI) e outros, representando José Nazareno Cardeal Fonteles; 
8.4. Denis Urazato Pereira e outros, representando Secretaria de Controle Interno/Câmara dos Deputados.

Procurador Rodrigo Medeiros de Lima.

TOMADA DE CONTAS ESPECIAL. COMERCIALIZAÇÃO DE CRÉDITOS REFERENTES A COTAS DE PASSAGENS AÉREAS DE GABINETE DE PARLAMENTAR. CITAÇÃO SOLIDÁRIA DA SECRETÁRIA PARLAMENTAR RESPONSÁVEL PELA APROPRIAÇÃO E VENDA DOS CRÉDITOS E DO RESPECTIVO PARLAMENTAR. SOLICITAÇÃO DE PARCELAMENTO DA DÍVIDA POR PARTE DA RESPONSÁVEL. EXCLUSÃO DO EX-DEPUTADO DA RELAÇÃO PROCESSUAL. CONTAS IRREGULARES. DÉBITO E MULTA. PARCELAMENTO DA DÍVIDA EM NOVENTA E SEIS PARCELAS COM INCIDENCIA DOS ACRÉSCIMOS LEGAIS. CARÁTER EXCEPCIONAL DA MEDIDA VISANDO A EFETIVA RECOMPOSIÇÃO DOS COFRES PÚBLICOS EM FACE DA CAPACIDADE DE PAGAMENTO DA DEVEDORA.

TOMADA DE CONTAS ESPECIAL (TCE)

Secretaria de Controle Externo da Administração do Estado (SecexAdmin).

Trata-se de tomada de contas especial instaurada pela Câmara dos Deputados em desfavor de Rosimere Gomes da Silva (CPF 605.720.191-49) , exsecretária parlamentar, por haver causado prejuízo aos cofres públicos em decorrência de, no período de julho de 2007 a abril de 2009, haver realizado a comercialização de créditos referentes a cotas de passagens aéreas não utilizadas pelo Gabinete do exDeputado Federal Nazareno Fonteles.
2.	Concluído o processo administrativo disciplinar com a aplicação de sanções à exfuncionária do Gabinete do Deputado, e que culminou com sua destituição do cargo em comissão, além da incompatibilização para exercício de cargo ou função pública, por cinco anos, instaurou-se a tomada de contas especial com imputação de débito à referida secretária parlamentar, no montante que, ao final, restou apurado em R$ 74.646,96 em valores originais.
3.	No âmbito deste Tribunal, a unidade instrutiva entendeu haver presentes elementos para citação solidária da referida servidora comissionada juntamente com o parlamentar, sendo a esse atribuída culpa in vigilando no uso das verbas do Gabinete por parte da servidora responsável pela emissão de bilhetes de passagem da cota parlamentar, em que pese a confissão da servidora juntamente com isenção da responsabilidade do parlamentar em depoimento prestado à comissão sindicante.
4.	Ao comparecer a este feito, a responsável limitou-se a requerer deste Tribunal o deferimento de parcelamento do débito, solicitando ainda que seja deferido em noventa e seis parcelas, em caráter excepcional, em que pese a previsão regimental máxima de trinta e seis parcelas, citando para tanto precedentes julgados em casos específicos no qual a Corte deferiu pleitos acima do limite regimental. A responsável demonstrou nos autos que não tem condições de saldar a dívida senão dessa forma, uma vez que, conforme seus ganhos mensais, possui rendimento do trabalho assalariado da ordem de R$ 3.042,00 líquidos. Aduziu, ainda, que eventual deferimento em trinta e seis parcelas implicaria no comprometimento de mais de um terço de sua renda, esta necessária ao seu sustento e de seus três filhos em idade escolar.
5.	Quanto a tal pleito, manifestaram-se concordantes a SecexAdministração e o Ministério Público/TCU, pelas razões declinadas nos pareceres. Assim, não se aferindo a boa-fé na conduta da responsável, que deu origem ao dano, propõem o julgamento pela irregularidade das contas, com condenação em débito e aplicação da multa proporcional, efetuando-se, todavia, ajuste no quantum do débito, dada a existência de dúvida sobre uma das parcelas relativas a uma das passagens aéreas negociadas, conforme item 35 da instrução.
6.	Quanto ao exparlamentar, foi ele citado em razão de suposta omissão no dever de fiscalizar os atos de sua então Secretária Parlamentar, Sra. Rosimere Gomes da Silva. Teria o então parlamentar incorrido, segundo análise da instrução inicial, em culpa in vigilando, fato que teria propiciado a ocorrência de dano ao erário e descumprimento do inc. VII do art. 5º do Código de Ética e Decoro Parlamentar da Câmara dos Deputados, Resolução 25/2001, e inc. I, art. 10, da Lei 8.429/1992. 
7.	Em sua defesa, o exdeputado alegou, em síntese, que o procedimento administrativo disciplinar que embasou a presente TCE não indicou qualquer conduta comissiva ou omissiva de sua parte ou que pudesse justificar sua responsabilidade solidária pelos atos praticados pela então Secretária Parlamentar, inexistindo nos autos, a seu ver, qualquer prova que indique ato do responsável que tenha concorrido para a prática dos fatos noticiados, tampouco indicação do dano ocasionado ou beneficiamento pessoal.
8.	Consoante exposto no relatório precedente, sobre a responsabilização do exparlamentar divergiram a unidade técnica e o Ministério Público. 
9.	De um lado, a unidade técnica propõe a rejeição das alegações de defesa do exdeputado, o julgamento pela irregularidade de suas contas, com condenação em débito e aplicação de multa proporcional, mantendo o entendimento da instrução inicial no sentido de que teria havido omissão fiscalizatória dos atos da subordinada, incorrendo o então parlamentar em culpa in vigilando. Na visão da secretaria, o então deputado deveria ter acompanhado as emissões de passagens de sua cota parlamentar, e mediante simples consulta na internet teria percebido a emissão de passagens a outras pessoas, descortinando as vendas indevidas realizadas pela funcionária de seu Gabinete.
9.	Já o representante do Ministério Público/TCU, Dr. Rodrigo Medeiros de Lima, propõe, de forma diversa, a exclusão do exparlamentar da relação processual. Em seu entendimento, apesar de haver menções nos autos no sentido de que a comercialização de créditos das cotas de passagens de parlamentares era prática recorrente, não é possível afirmar que isso fosse de conhecimento de todos os parlamentares, de modo a se considerar exigível a adoção de procedimentos para conferência periódica das requisições de passagens emitidas por seus assessores e, consequentemente, da inexistência (ou fragilidade) de mecanismos para impedir a utilização de créditos por terceiros. 
10.	Ainda segundo entendimento do Ministério Público, a gestão de recursos públicos não é atividade típica dos parlamentares, cuja atuação se volta precipuamente à produção legislativa, de modo que, ao efetuar a requisição de passagens aéreas, o parlamentar e seus assessores credenciados não atuam como administradores públicos, mas como usuários do serviço de disponibilização das cotas de passagens, administrado pela Câmara dos Deputados, não lhe parecendo aplicável o entendimento jurisprudencial construído a partir de casos de delegação de competência por gestores públicos. Assim, a proposição do Ministério Público é de que a responsabilização pelo dano recaia sobre a responsável, efetiva comercializadora dos créditos de passagens aéreas colocados à disposição do gabinete do exparlamentar.
11.	Acolho os pareceres uniformes da unidade técnica e do Ministério Público/TCU no que tange à responsável, Sra. Rosimere Gomes da Silva, de modo que entendo que além do julgamento pela irregularidade das contas, condenação em débito e aplicação de multa proporcional, deva este Tribunal, excepcionalmente, deferir o pleito formulado no sentido do recolhimento parcelado das dívidas em noventa e seis parcelas mensais consecutivas. 
12.	A meu ver, o interesse da responsável em proceder aos recolhimentos vem ao encontro do interesse público em reaver os valores, de modo que obstaculizar sua percepção de forma parcelada, em condições de serem recolhidas pela responsável, não apenas cria dificuldades administrativas e judiciais à recomposição dos valores, como também pode vir a inviabilizá-la em caso de eventual execução frustrada de título executivo, pela impossibilidade de se encontrar bens em nome da servidora, haja vista sua condição demonstrada nos autos. Melhor será então assegurar o retorno do dinheiro aos cofres públicos, ainda que de forma parcelada, uma vez que sobre tal parcelamento ainda incide os correspondentes acréscimos legais. Nessa linha, faço incluir autorização também para o recolhimento da multa proporcional a ser aplicada nos termos dos arts. 19, caput, e 57 da Lei 8.443/1992.
13.	Quanto ao exparlamentar, acompanho o posicionamento do Ministério Público/TCU. De fato, dos resultados da sindicância e do processo administrativo disciplinar instaurado não restou assente que o parlamentar tivesse conhecimento da utilização indevida dos créditos de passagens aéreas pela exsecretária, nem que se teria beneficiado dos valores indevidamente comercializados. Nem há elementos nos autos capazes de conduzir à conclusão de que as alterações nos depoimentos prestados pela Sra. Rosimere se deram com o intuito exclusivo de afastar a responsabilidade do parlamentar, e muito menos que teria sofrido qualquer coação, conforme exposto na parte final do pronunciamento do respeitável representante do Ministério Público/TCU. 
14.	Além do mais, não há elementos para se concluir que o deputado deveria saber da possibilidade de comercialização de créditos e, dessa forma, de que poderia se valer de fragilidades nos controles administrativos das cotas de passagens aéreas. Assim, estou de acordo com a proposição do Ministério Público/TCU no sentido da exclusão do Sr. Nazareno Fonteles do rol de responsáveis.
	Ante o exposto, acolhendo em parte o parecer da unidade técnica e integralmente o pronunciamento do Ministério Público/TCU, manifesto-me por que o Tribunal aprove o acórdão que ora submeto à deliberação deste Colegiado.
TCU, Sala das Sessões Ministro Luciano Brandão Alves de Souza, em 16 de julho de 2019.
AUGUSTO SHERMAN CAVALCANTI 
Relator